臺灣板橋地方法院民事裁定　　　　　　　 96年度訴字第579號
原　　　告　丙○○
被　　　告　甲○○
?　　　?　乙○○
上列當事人間請求確認租賃關係不存在等事件，本院裁定如下：
    主    文
原告之訴駁回。
訴訟費用由原告負擔。
    理    由
一、按原告之訴，有起訴不合程式或不備其他要件者，法院應以
    裁定駁回之，民事訴訟法第249 條第1 項第6 款定有明文。
    又出租人與承租人間因耕地租佃發生爭議時，應由當地鄉（
    鎮、市、區）公所耕地租佃委員會調解；調解不成立者，應
    由直轄市或縣（市）政府耕地租佃委員會調處；不服調處者
    ，由直轄市或縣（市）政府耕地租佃委員會移送該管司法機
    關，司法機關應即迅予處理，並免收裁判費用。前項爭議案
    件非經調解、調處，不得起訴；經調解、調處成立者，由直
    轄市或縣（市）政府耕地租佃委員會給予書面證明。為耕地
    三七五減租條例第26條所明定。是以，租佃爭議事件，以經
    過調解、調處為起訴必備要件，如未經調解、調處而逕行起
    訴者，即屬欠缺訴訟要件，應依民事訴訟法第1 項第6 款規
    定，予以裁定駁回（最高法院54 年 度台上字第2981號判決
    參照）。另按耕地三七五減租條例第26條之調解、調處，以
    出租人與承租人間因耕地租佃發生爭議時為限，若本無租賃
    關係之存在，即無該條之適用（最高法院41年度台上字第10
    63號判例參照），而耕地三七五減租條例第16條第2 項所謂
    原訂租約無效，係指承租人違反前項所定不自任耕作或轉租
    之限制時，原訂租約無待於終止，當然向後失其效力，租賃
    關係因而歸於消滅而言，非謂租賃關係自始不存在（最高法
    院80年台再字第15號判例參照）。換言之，若原告係主張被
    告有耕地三七五減租條例第16條第1 項之情形導致租約無效
    ，因其租賃關係並非自始不存在，即不符合最高法院41年度
    台上字第1063號判例所指「本無租賃關係之存在」之要件，
    而仍應依同條例第26條先行調解、調處。
二、本件原告起訴略以：伊為坐落臺北縣泰山鄉○○○段楓樹腳
    小段35-2地號土地（下稱系爭土地）共有人，該地並有被告
    之臺灣省臺北縣私有耕地三七五租約存在。然因被告早已無
    自任耕作，目前又將該地之一部分轉租予第三人使用，依耕
    地三七五減租條例第16條，該租約已無效甚明。縱認該租約
    仍為有效，但被告既未依法農用，亦未繳納地租予原告達2
    年之總額，依同條例第17條第2 、3 款，原告亦有權終止該
    租約。經原告於民國95年6 月27日以存證信函通知被告2 人
    繳付地租及終止三七五租約之意思表示後，該租約亦已失其
    效力，從而被告即無占有系爭土地之合法權源，爰聲明請求
    確認原告與被告間就系爭土地之臺灣省臺北縣私有耕地租約
    之耕地三七五租賃關係不存在，被告應將系爭土地騰空返還
    予原告及共友人全體等語，核其主張之內容，顯非主張兩造
    從無租賃關係存在，亦非本於租佃關係以外其他法律關係對
    被告有所請求，依首揭說明，當屬租佃爭議之範疇，非經調
    處、調解，即不得起訴。原告未經調處、調解，逕向法院起
    訴，自屬起訴不備要件。至原告雖又舉最高法院41年度台上
    字第1063判例及44年台上字第898 號判例為據，主張本件無
    耕地三七五減租條例第26條之適用，但關於前者之闡釋，本
    院業已說明如前，原告對此判例之解讀容有誤會，至於後者
    ，則與本件事實並不相同，自不得援為本件認定之依據，故
    原告前揭所辯，應屬無據，附此說明。
三、綜上所述，本件兩造之爭議係屬租佃爭議事件，而租佃爭議
    事件，依耕地三七五減租條例第26條之規定，應於起訴前先
    經耕地租佃委員會之調解、調處，此為法定之起訴要件，如
    未備此項要件，法院不得逕為實體上之裁判。原告於起訴前
    既未向耕地租佃委員會申請調解、調處，揆諸前揭說明，其
    起訴即不合法定要件，且無從補正，應予駁回。
四、依民事訴訟法第249條第1項第6款、第95條、第78 條，裁定
    如主文。
中　　華　　民　　國　　96　　年　　4 　　月　　11　　日
                  民事第二庭  審判長法　官　梁宏哲
                  ?????????法?官?陳麗玲
                                    法?官?楊明佳
以上正本係照原本作成
如對本裁定抗告須於裁定送達後10日內向本院提出抗告狀，並應
繳納抗告費新台幣1,000元整。
中　　華　　民　　國　　96　　年　　4 　　月　　11　　日
  ????                          書記官　楊璧華
